Inventaris van het archief van het Ministerie van Binnenlandse Zaken: Afdeling Telegrafie en Hoofdbestuur van de Telegrafie en voorgangers, 1852-1869
Nationaal Archief, Den Haag
Ministerie van Binnenlandse Zaken: Afdeling Telegrafie en Voorgangers
BiZa / Telegrafie
1852-1869
B23927
7.10 meter; 98 inventarisnummers.
Normale geschreven, getypte en gedrukte documenten, geen bijzondere handschriften
Nationaal Archief, Den Haag
Ministerie van Binnenlandse Zaken/ zesde Afdeling Nijverheid, tot en met 1853
Ministerie van Binnenlandse Zaken/ zesde Afdeling Nijverheid en Telegrafie 1854 - 1868
Ministerie van Binnenlandse Zaken/ zesde Afdeling Telegrafie 1868 - 1869
Chef der zesde Afdeling Nijverheid (en Telegrafie) 1852 -1869
De Telegraafwet van 1850 regelde de deelname van het Rijk in de aanleg en exploitatie van telegraaflijnen. De archieven van de afdeling Telegrafie en het Hoofdbestuur bestaan grotendeels uiteen chronologisch verbaal, te raadplegen met behulp van indices en klappers. Een deel van het archief is op onderwerp geordend: reglementen en circulaires van de Rijkstelegraaf; materieel en gebouwen (de Rijkstelegraaf maakte gebruik van de postkantoren); onderzeese telegraafverbinding met Engeland.
Archiefvorming
Geschiedenis van de archiefvormer
Nadat reeds enkele landen waren voorgegaan, werd in 1852 het telegrafische berichtenverkeer langs elektro-magnetische weg ook in Nederland een tak van overheidsbemoeienis. Bij de Wet van 7 maart 1852 werd de Rijkstelegraaf in het leven geroepen, onder verantwoordelijkheid van de minister van Binnenlandse Zaken.
De technische uitvoering werd in handen gelegd van de Commissie voor de zaken van de Rijkstelegraaf en het financieel beheer werd gevoerd door de referendaris Staring chef van de zesde Afdeling Nijverheid van het ministerie.
Op 1 januari 1854 kwam het gehele beheer onder referendaris Staring, chef van de zesde Afdeling Telegrafie.
Van een hoofdbestuur van de Rijkstelegraaf is voor het eerst sprake in het organiek besluit van 15 december 1867. Van 1 januari 1870 tot 6 november 1877 ressorteerde de administratie van de Rijkstelegraaf onder het Ministerie van Financiën. Op laatstgenoemde datum vond de overgang plaats van de Rijkstelegraaf en van de Posterijen van het Ministerie van Financiën naar dat van Waterstaat, Handel en Nijverheid. Op 1 januari 1880 werden de Afdelingen Posterijen en Telegrafie verenigd tot één afdeling.
Op 29 april 1893 werd de Afdeling Posterijen en Telegrafie losgemaakt van het ministerie en gevormd tot een zelfstandig hoofdbestuur der Posterijen en Telegrafie.
Hoofdbestuur van de Rijkstelegraaf en voorgangers:
Commissie voor de zaken van de Rijkstelegraaf, 1852 januari 1 - 1853 december 31 (technisch beheer).
Chef der zesde Afdeling Nijverheid (en Telegrafie), 1852 januari 1 - 1853 december 31 (financieel beheer).
Chef der zesde Afdeling Nijverheid (en Telegrafie), 1854 januari 1 - 1867 december 31 (technisch en financieel beheer).
Chef der zesde Afdeling (Nijverheid en) Telegrafie belast met het hoofdbestuur van de Rijkstelegraaf, 1868 januari 1 - 1869 december 31
Geschiedenis van het archiefbeheer
De verwerving van het archief
Overbrenging van een overheidsarchief
Inhoud en structuur van het archief
2.04
Inhoud
Het archief bevat het chronologisch geordend verbaal van de afdeling Telegrafie van te Ministerie van Binnenlandse Zaken en dat van het Hoofdbestuur van de Rijkstelegraaf en voorgangers.Het tweede deel van het archief bestaat uit niet geregistreerde bescheiden betreffende de dienst van de Rijkstelegraaf.
Ordening van het archief
Hieronder volgt een verklaring van de verschillende begrippen, voorzover zij op de hier beschreven archieven van toepassing zijn.
Agenda
De agenda is een staat waarop in chronologische volgorde met behulp van een doorlopende nummering aantekening wordt gehouden van het inkomen, afdoen en uitgaan van stukken.
Datum en agendanummer waarmee elk stuk wordt geregistreerd in de agenda worden ook op het stuk genoteerd ('exhibitum' bij ingekomen stukken, 'gearresteerd' bij besluiten en minuten van uitgaande brieven).
Verbaal
De kern van het archief wordt gevormd door het verbaal: de serie besluiten, ingekomen en minuten van uitgaande brieven. De stukken zijn chronologisch op datum van afdoening geordend, dat wil zeggen dat een ingekomen stuk ('exhibitum') gevoegd is als bijlage bij het daarop genomen besluit of bij de minuut van de uitgaande brief ('gearresteerd'). Stukken waarop geen afdoening is gevolgd zijn op datum van binnenkomst ('exhibitum') geordend.
Repertoire
Een repertoire is een register waarin in chronologische volgorde de ingekomen stukken worden in beschreven, met vermelding van datum en agendanummer. Elk ingekomen stuk krijgt ook een doorlopend 'repertoirenummer' of 'dossiernummer'. Het besluit of minuut van de uitgaande brief dat/die op een ingekomen stuk volgt wordt achter het ingekomen stuk, onder hetzelfde repertoirenummer, ingeschreven.
Ingekomen en minuut van het uitgaande stuk staan dus bij elkaar en zitten ook in het archief bij elkaar.
Bij de ordening zijn twee varianten aan te treffen.
In het eerste geval is op de stukken het repertoirenummer (dossiernummer) vermeld en is de ordening van het archief geheel overeenkomstig deze nummering. Dit is toegepast bij het onderdeel Afdeling Nijverheid en Koophandel 1818-1825.
In het tweede geval zijn de stukken terug te vinden op datum en nummer van het uitgaande stuk, en wordt het repertoirenummer niet gebruikt op de stukken. (Administratie van de Nationale Nijverheid over de jaren 1832-1841)
Index
Een index is een op onderwerp (rubrieksmatig) ingericht register waarin de besluiten, ingekomen en minuten van uitgaande brieven worden ingeschreven, met vermelding van datum en agendanummer.
Binnen elke rubriek worden ingekomen en minuut van het uitgaande stuk onder elkaar ingeschreven
Hoofdenlijst
Een hoofdenlijst is een alfabetische lijst van rubriekshoofden zoals deze in de index worden gebruikt, met een verwijzing naar de pagina van de index waar men de betreffende rubriek kan vinden.
Nummerlijst
Een nummerlijst is een chronologische lijst van alle data en agendanummers van de stukken, met een verwijzing naar de pagina van repertoire of index waarin het betreffende stuk is ingeschreven. Wanneer aan de datum nog een korte omschrijving van het onderwerp is toegevoegd werd de nummerlijst door de administratie zelf ook wel 'Hoofdenlijst' genoemd. Om verwarring te voorkomen is ook deze toegang als nummerlijst beschreven.
Klapper
Een klapper is een alfabetische trefwoordenlijst die vanuit een aantal trefwoorden verwijst naar de plaats in het repertoire of de index waar stukken die op dat trefwoord betrekking hebben zijn ingeschreven.
Aanwijzingen voor de gebruiker
Openbaarheidsbeperkingen
Volledig openbaar.
Materiële beperkingen
Een klein aantal stukken van dit archief is in een slechte materiële staat, wat tot gevolg heeft dat het niet geraadpleegd kan worden. Een opgave van de desbetreffende inventarisnummers op deze plaats is nagelaten, aangezien de materiële staat en de bijbehorende raadpleegmogelijkheden niet een permanente situatie vormen (restauratie, verfilming, etc.). Bij het aanvragen met de terminal krijgt u een mededeling ter zake.
Aanvraaginstructie
Openbare archiefstukken kunnen online worden aangevraagd en gereserveerd. U kunt dit ook via de terminals in de studiezaal van het Nationaal Archief doen. Om te kunnen reserveren dient u de volgende stappen te volgen:
U maakt een profiel aan op www.gahetna.nl, en logt vervolgens in
Via de archiefinventaris (alleen de beschrijvingen met rode nummers) selecteert u het gewenste archiefstuk door op de knop 'Reserveren' te klikken
In het volgende scherm geeft u aan op welke dag u het archiefstuk wilt inzien
Indien u zich bevindt in de studiezaal en een tafelnummer heeft ontvangen kunt u dit nummer vermelden. Als u geen tafelnummer heeft kunt u tafelnummer 777 laten staan
Vervolgens bevestigt u uw reservering door deze te versturen.
Verwant materiaal
Beschikbaarheid van kopieën
Beschrijving van de series en archiefbestanddelen
- Chronologisch geordend verbaal, 1.
  - Afdeling Telegrafie, 1.1
    - 'Verbaal van de minister', besluiten ingekomen en minuten van uitgaande stukken., 1852-1869; 1-12; 12 pakken
      - 1852 jan. - sep., 1
      - 1852 okt. - 1853 apr., 2
      - 1853 mei - dec., 3
      - 1854, 4
      - 1855, 5
      - 1856-1857, 6
      - 1858-1859, 7
      - 1860-1861, 8
      - 1862 - 1864 juni, 9
      - 1864 - 1866 juli, 10
      - 1867 - 1868 juni, 11
      - 1868 - 1869 juli, 12
    - Indices op het verbaal van de minister, met hoofdenlijsten en nummerlijsten., 1852-1869; 13-30; 18 delen
      - 1852, 13
      - 1853, 14
      - 1854, 15
      - 1855, 16
      - 1856, 17
      - 1857, 18
      - 1858, 19
      - 1859, 20
      - 1860, 21
      - 1861, 22
      - 1862, 23
      - 1863, 24
      - 1864, 25
      - 1865, 26
      - 1866, 27
      - 1867, 28
      - 1868, 29
      - 1869, 30
    - Klappers op de index., 1852-1869; 31-48; 18 delen
      - 1852, 31
      - 1853, 32
      - 1854, 33
      - 1855, 34
      - 1856, 35
      - 1857, 36
      - 1858, 37
      - 1859, 38
      - 1860, 39
      - 1861, 40
      - 1862, 41
      - 1863, 42
      - 1864, 43
      - 1865, 44
      - 1866, 45
      - 1867, 46
      - 1868, 47
      - 1869, 48
  - Hoofdbestuur van de Rijkstelegraaf en voorgangers, 1.2
    - Verbaal van de Commissie voor de zaken van de Rijkstelegraaf, ingekomen en minuten van uitgaande stukken., 1852-1853; 49; 1 pak
    - Verbaal van de referendaris, chef der zesde afdeling, vanaf 1 januari 1868 belast met het hoofdbestuur van de Rijkstelegraaf., 1852-1869; 50-52; 3 pakken
      - 1852-1859, 50
      - 1860-1865, 51
      - 1866-1869, 52
    - 'Repertoire', registers van ingekomen en uitgaande stukken, van de Commissie voor de zaken van de Rijkstelegraaf (1852-1853) en van de referendaris, chef der zesde afdeling (1854-1855)., 1852-1855; 53-56; 4 delen
      - 1852 juli - 1853 (1-2958), 53
      - 1853 augustus - december (2959-4028) en 1854 januari - juli (1-1359), 54
      - 1854 augustus - december (1360-2473), 55
      - 1855 januari - september (1-2758), 56
    - Indices op het verbaal van de referendaris, chef der zesde afdeling, met hoofdenlijsten en nummerlijsten., 1855-1869; 57-72; 16 delen
      - 1855 okt. - dec., 57
      - 1856, 58
      - 1857, 59
      - 1858, 60
      - 1859, 61
      - 1860, 62
      - 1861, 63
      - 1862, 64
      - 1863, 65
      - 1864, 66
      - 1865, 67
      - 1866, 68
      - 1867, p. 1-520, 69
      - 1867, p. 521- 1009, 70
      - 1868, 71
      - 1869, 72
    - Klapper op het repertoire van de Commissie voor de zaken van de Rijkstelegraaf., 1852-1853; 73; 1 deel
    - Klapper op de agenda van de referendaris, chef der zesde afdeling., 1852-1853; 74; 1 deel
      Deze agenda is niet bewaard gebleven.
    - Klapper op het repertoire c.q. index van de referendaris, chef der zesde afdeling., 1854-1869; 75-90; 16 delen
      - 1854, 75
      - 1855, 76
      - 1856, 77
      - 1857, 78
      - 1858, 79
      - 1859, 80
      - 1860, 81
      - 1861, 82
      - 1862, 83
      - 1863, 84
      - 1864, 85
      - 1865, 86
      - 1866, 87
      - 1867, 88
      - 1868, 89
      - 1869, 90
- Niet geregistreerde stukken, 2.
  - Reglementen en bepalingen (circulaires) van de Rijkstelegraaf, sedert 1868 genaamd: Bescheiden betreffende de dienst van de Rijkstelegraaf., 1852-1869; 91-92; 6 banden
    - 1852-1857, 1-167. 1858-1860, 168-306. 1861-1863, 307-481. 1864-1865, 482-602., 91
    - 1866-1867, 603-715. 1868-1869, 1-50 en 1-32., 92
  - Bestekken en voorwaarden wegens de aanbesteding van leveringen van en verrichtingen aan materieel en gebouwen van de Rijkstelegraaf, met hiaten., 1852-1869; 93-94; 2 pakken
    - 1852-1864, 1-100, 93
    - 1864-1869, 101-252, 94
  - Nota's, onderhandse brieven, aantekeningen en gedrukte stukken, afkomstig van de chef der zesde afdeling betreffende de onderzeese telegraafverbinding tussen Engeland en Nederland., 1852-1859; 95; 1 pak
  - Ingekomen brieven bij A. Bayly, gemachtigde in Nederland van The Electric & International Telegraph Company, 1859-1863; Brievenboek van A. Bayly, 1859-1863; Contracten en concessies voor de Internationale Telegraaf Maatschappij te Amsterdam, 1852-1858., 1852-1863; 96; 1 pak
    Deze particuliere stukken zijn vermoedelijk aan een departementsambtenaar ter hand gesteld.
  - Procesdossiers inzake geschillen tussen J.L. Ricardo en A. Ruijssenaers, concessionarissen in de onderzeese elektro-magnetische telegraaf tussen Nederland en Engeland (Internationale Telegraaf Maatschappij)., 1853-1860; 97; 1 pak
  - Rijkstelegraaf. Beschrijving van de in Nederland gebruikelijke telegraaftoestellen, van de inrigting der kantoren en van de geleidingen. Afbeeldingen., mei 1867; 98; 1 deel; Gedrukt.